ACORDAO-COMPLETO-2462820

ACÓRDÃO 6638/2021 ATA 12/2021 - PRIMEIRA CÂMARA

VISTOS, relatados e discutidos estes autos de monitoramento instaurado pela extinta Secretaria de Controle Externo do Trabalho e Entidades Paraestatais (SecexTrabalho) para verificar o cumprimento de determinação dirigida ao Conselho Regional de Enfermagem do Maranhão (Coren/MA) por meio do Acórdão 8502/2017-TCU-Primeira Câmara.
ACORDAM os ministros do Tribunal de Contas da União, reunidos em sessão da 1ª Câmara, ante as razões expostas pelo relator, em:
9.1. considerar cumprida a determinação contida no item 1.7.1. do Acórdão 8502/2017-TCU-Primeira Câmara;
9.2. determinar ao Coren/MA que informe ao Tribunal a conclusão e os resultados da sindicância de que trata a Decisão Coren/MA 146, de 2/12/2016, e a Portaria Coren/MA 059, de 20/2/2017, referente às irregularidades constatadas na sindicância objeto do PAD COFEN 002/2016, no prazo de 15 dias após ter sido concluída;
9.3. dar ciência desta decisão ao Conselho Federal de Enfermagem (Cofen) e ao Coren/MA;
9.4. arquivar os autos.

Monitoramento instaurado para verificar o cumprimento de determinação dirigida ao Conselho Regional de Enfermagem do Maranhão (Coren/MA) por meio do acórdão 8502/2017-TCU-1ª Câmara.

Primeira Câmara

Conselho Federal de Enfermagem; Conselho Regional de Enfermagem do Maranhão.

3. Interessados/Responsáveis: não há.

13.1. Ministros presentes: Walton Alencar Rodrigues (Presidente), Benjamin Zymler, Vital do Rêgo e Jorge Oliveira.
13.2. Ministros-Substitutos presentes: Augusto Sherman Cavalcanti e Weder de Oliveira (Relator).

WEDER DE OLIVEIRA

Adoto como relatório, com os ajustes necessários, a instrução da antiga Secretaria de Controle Externo do Trabalho e Entidades Paraestatais (SecexTrabalho) : 
"1. Trata-se de monitoramento determinado pelo subitem 1.7.2. do Acórdão 8502/2017-TCU-Primeira Câmara, relator Ministro-Substituto Weder de Oliveira, peça 2, prolatado no âmbito do processo de representação Processo 004.964/2016-0, que originou o presente processo de monitoramento.
HISTÓRICO
2. O supramencionado Acórdão 8502/2017-TCU-Primeira Câmara, Sessão Ordinária, datada de 5/9/2017, relator Ministro-Substituto Weder de Oliveira, peça 2, em seu subitem 1.7, Determinações/Recomendações/Orientações, foi no seguinte sentido:
	'1.7.1. determinar ao Conselho Regional de Enfermagem do Maranhão, com fundamento no art. 250, caput, II, do Regimento Interno do TCU, que preste, no prazo de 15 (quinze) dias, informações atualizadas sobre o estágio de instauração da tomada de contas especial de que trata a Decisão Coren/MA 146, de 2/12/2016, e a Portaria Coren/MA 059, de 20/2/2017, quanto às irregularidades constatadas na sindicância objeto do PAD COFEN 002/2016, atentando para os prazos a que se referem os arts. 4º, 11 e 19-A da Instrução Normativa-TCU 71/2012; 
	1.7.2. determinar à Secex/MA, nos termos do art. 8º, caput, I, da Resolução 265/2014, que monitore a implementação desta deliberação.'
3. A instrução de peça 12, com a qual anuiu o Pronunciamento da Unidade de peça 13, propôs o seguinte:
'12.	Ante o exposto, submetem-se os autos à consideração superior, propondo-se:
	a) promover, com fundamento no art. 157 do Regimento Interno deste Tribunal, diligência ao Conselho Regional de Enfermagem do Maranhão com o intuito de esclarecer acerca do atendimento do subitem 1.7.1. do Acórdão 8502/2017-TCU-Primeira Câmara, relator Ministro-Substituto Weder de Oliveira;
	b) encaminhar ao Conselho Regional de Enfermagem do Maranhão cópia integral deste processo, inclusive desta instrução, a fim de auxiliá-lo no atendimento.'
4. Por meio do OFÍCIO 57455/2020-TCU/Seproc, datado de 15/10/2020, peça 14, recebido em 27/10/2020, conforme cópia do aviso de recebimento de peça 22, foi feito diligência como alvitrado ao Coren/MA dando-lhe o prazo de 15 (quinze) dias para cumprimento.
EXAME TÉCNICO
5.	Em 10/11/2020, tempestivamente portanto, foram juntados aos autos os documentos de peças 1520. No arrazoado de peça 15, datado de 6/11/2020, o Coren/MA informa o seguinte:
	'O CONSELHO REGIONAL DE ENFERMAGEM DO MARANHÃO - COREN-MA, Autarquia Federal ex vi Lei nº 5.905 de 12 de julho de 1973, CNPJ nº 06.272.868/0001-27, com sede própria na Rua Carutapera, nº 03, Jardim Renascença, São Luís, Maranhão, 65075-690, por sua procuradora in fine assinado (Docs. 01 e 02) , com escritório profissional na Rua Carutapera, nº 03, Jardim Renascença, São Luís, Maranhão, onde receberá notificações e intimações processuais futuras, vem, respeitosamente e tempestivamente, perante Vossa Excelência, informar o solicitado no ofício supra, conforme determinação contida no Acórdão 2802/2017-TCU-Primeira Câmara do Tribunal de Contas da União - TCU. 
	Em suma, segue anexado Memorando nº 017/2020 - COMISSÃO DE SINDICÂNCIA DO PAD Nº 088/2017 (Doc. 03) , que após designação dos membros e análise dos autos, identificou além da morosidade e displicência por parte das comissões anteriores a esta, as irregularidades quanto a ausência de documentos, que dificultou o prosseguimento do mesmo, como também, falhas no que se refere ao envio das notificações elaboradas pela Comissão instaurada por meio da Portaria CORENMA nº 121 de 27 de abril de 2017 (...) . 
	Prossegue informando que com a decretação da intervenção do COFEN no COREN-MA, por meio da Decisão nº 22 de 20 de fevereiro de 2020 (Doc. 04) , houve uma melhora considerável na administração do Regional, que dentre outras melhorias, contratou uma arquivista - Portaria nº 022 de 01 de abril de 2019 (Doc. 05) ; que foi de grande valia para contribuir com os trabalhos da comissão, na localização de documentos que deveriam estar anexados ao processo administrativo. 
	Diante deste cenário, após chamar o feito à ordem foi necessária realizar notificações aos indiciados, de modo a evitar o cerceamento de defesa, nos moldes do art. 5º, LV1 da Constituição Federal. 
	Em tempo, houve ainda a descoberta, por parte da atual comissão, consoante fls. 1.340-1.359, que a comissão designada pela Portaria COREN-MA nº 059/2017, solicitou reversão de Tomadas de Contas Especial para sindicância, visto que não vislumbrou cumprimento das determinações contidas na Instrução Normativa nº 71 de 28 de novembro de 2012 do TCU, arts. 4º e 5º. 
	Ora, conforme dito alhures, só se chegou a estas informações sobre o andamento do processo administrativo após o trabalho realizado pela arquivista nomeada pela Junta Interventora, e, ao concluir que houve a reversão de TCE para sindicância, demandou bastante tempo para regularizar, tendo em vista todos os acontecimentos de conhecimento público do ano em voga, tais como a pandemia da COVID-19, greve dos Correios (atrasou a entrega das notificações aos indiciados) . 
	Se não bastasse todo o alegado, foi necessária nomear defensores dativos, diante da inércia de alguns arrolados após a notificação, inclusive alguns foram intimados por edital (art. 164, § § 1º e 3º4 da Lei nº 8.112/1990 e art. 27, parágrafo único da Lei nº 9.784/1999) . 
	Nota-se que está ocorrendo o devido deslinde processual, respeitando as legislações correlatas e em vias de finalizar a sindicância para, assim, instaurar a tomada de contas especial, nos moldes da IN nº 71/2012 - TCU. 
	Estas são as informações acerca do andamento do PAD nº 088/2017, que está finalizando o processo de sindicância, diante de todos os procedimentos que devem ser respeitados, a fim de se respeitar o Princípio do Devido Processo Legal (art. 5º, LIV da CF) . 
	Por fim, diante da ausência de permissão para vistas dos autos, nesta oportunidade junta-se procuração e solicita-se habilitação da subscrevente.
6.	Transcreve-se, a seguir, o parágrafo número 6 da citada instrução de peça 12, p. 2, que justificou a proposta de diligência:
7.	A questão que se destaca, no presente processo, é o decurso de prazo. Desde a resposta da Entidade, já se passaram quase três anos. A Entidade informa que 'Quanto ao andamento da referida Sindicância, informo que está na fase de análise das justificativas e documentos enviados pelos notificados.'. Por conseguinte, escoado esse período todo de quase três anos, já deve haver novos elementos. As informações não são atualizadas, como exigiu o subitem 1.7.1. do Acórdão 8502/2017-TCU-Primeira Câmara. Assim sendo, tendo em vista que o art. 243 do Regimento Interno deste Tribunal estabelece que 'Monitoramento é o instrumento de fiscalização utilizado pelo Tribunal para verificar o cumprimento de suas deliberações e os resultados delas advindos.', S.M.J., há necessidade de nova diligência à Entidade, porquanto, nesse interregno, provavelmente, já deve haver a conclusão da Sindicância e os seguintes encaminhamentos da matéria.
8.	Conforme se lê no parágrafo 6 transcrito anteriormente, peça 12, p. 2, à data daquela instrução, 24/9/2020, já tinham-se passado quase três anos desde a resposta da Entidade, que ocorreu em 3/10/2017, peça 10. Em razão de todo esse tempo transcorrido, promoveu-se a diligência à Entidade visando a obterem-se as informações atualizadas sobre o estágio de instauração da tomada de contas especial requeridas pelo subitem 1.7.2. do Acórdão 8502/2017-TCU-Primeira Câmara, relator Ministro-Substituto Weder de Oliveira, peça 2. 
9.	Na realidade, já naquela época em que se deu a resposta da Entidade, 3/10/2017, peça 10, já tinha sido extrapolado o prazo máximo de cento oitenta dias calculado com base no inciso III do § 1º do art. 4º da Instrução Normativa-TCU 71/2012, para a instauração da tomada de contas especial - TCE, aplicável ao presente caso porque, como se exporá mais adiante, pode-se, com as informações deste processo, comprovar a data da ciência do fato pela administração à frente da Entidade à época. Além disso, já havia sido extrapolado também o prazo de 60 (sessenta) dias determinado pelo art. 2º da Portaria Coren/MA 059/2017, datada de 20/2/2017, peça 23, p. 1:
Art.2°- 		A Comissão que trata o artigo l° desta Portaria, terá prazo de 60 (sessenta) dias para a conclusão dos trabalhos, a contar da data da última ciência dos seus membros, realizando a apuração dos fatos, a identificação dos responsáveis e a quantificação do dano.
10.	Dessa forma, ficou configurado o descumprimento do prazo de cento e oitenta dias calculado com base no inciso III do § 1º do art. 4º da Instrução Normativa-TCU 71/2012 e, por consequência, do subitem 1.7.2., in fine, do Acórdão 8502/2017-TCU-Primeira Câmara, relator Ministro-Substituto Weder de Oliveira, peça 2, que mandou observar o prazo daquele artigo normativo no que tange à instauração da TCE. Portanto isso implicará proposta de multa, com fundamento no art. 58, inciso IV, da Lei 8.443/1992, ao final desta instrução, ao Sr. Jhonny Marlon Campos Sousa, o qual assinou a Decisão Coren/MA 146, de 2/12/2016, e a Portaria Coren/MA 059, de 20/2/2017, e presidia o Coren/MA na época em que esse prazo foi extrapolado.
11.	 Essa tomada de contas especial, após instaurada, deveria ter sido remetida a este Tribunal até 1°/12/2018, consoante norma específica para o presente caso, art. 19A da Instrução Normativa-TCU 71/2012, uma vez que o dies a quo para a contagem ali mencionada seria 2/12/2016, data da Decisão Coren/MA 146, como se exporá a seguir.
12.	Transcrevem-se, a seguir, os dispositivos normativos citados e o art. 12 dessa IN/TCU que dispõe sobre a gravidade de tal descumprimento:
	Art. 4º Esgotadas as medidas administrativas de que trata o art. 3º, sem a elisão do dano, e subsistindo os pressupostos a que se refere o art. 5º desta Instrução Normativa, a autoridade competente deve providenciar a imediata instauração de tomada de contas especial, mediante a autuação de processo específico (NR) (todo o art.) (Instrução Normativa nº 76, de 23/11/2016, DOU de 12/12/2016) .
	§ 1º A instauração da tomada de contas especial de que trata o caput deste artigo não poderá exceder o prazo máximo de cento e oitenta dias, a contar:
	I - nos casos de omissão no dever de prestar contas, do primeiro dia subsequente ao vencimento do prazo para apresentação da prestação de contas;
	II - nos casos em que os elementos constantes das contas apresentadas não permitirem a conclusão de que a aplicação dos recursos observou as normas pertinentes e/ou atingiu os fins colimados, da data-limite para análise da prestação de contas;
	III  nos demais casos, da data do evento ilegítimo ou antieconômico, quando conhecida, ou da data da ciência do fato pela administração.  
	(...) 
	Art. 12. O descumprimento dos prazos caracteriza grave infração à norma legal e sujeita a autoridade administrativa omissa às sanções legais.
	(...) 
	Art. 19A.  Os órgãos e entidades competentes têm até o dia 1º de dezembro de 2018 para encaminhar ao Tribunal de Contas da União as respectivas tomadas de contas especiais, nos casos exigidos pela legislação, cujas datas de início de contagem, na forma dos artigos 4º, § 1º, 11 e 13, são anteriores a 12 de dezembro de 2016, data da publicação da IN-TCU nº 76/2016, aplicando-se o disposto no art. 12 às hipóteses de descumprimento do citado prazo, inclusive no tocante às sanções a serem impostas aos responsáveis. (AC) (Instrução Normativa nº 76, de 23/11/2016, DOU de 12/12/2016) (NR) (Acórdão 957/2017-TCU-Plenário, de 17/5/2017) 
13.	Acrescenta-se, também, que essa tomada de contas especial visa à recomposição do patrimônio da Entidade relativo ao ano de 2014, peça 23, p. 2, conforme se lê a seguir:
	CONSIDERANDO que o Relatório da Comissão de Sindicância - PAD 002/2016, apresenta fatos e fundamentos pertinentes à irregularidades na Gestão da Ora. Célia Maria Santos Rezende, quando estava à frente do Conselho Regional de Enfermagem do Maranhão;
	CONSIDERANDO a necessidade de instauração de Tomada de Contas Especial para recomposição do patrimônio, relativo ao ano de 2014, período em que o Coren-MA estava sob a administração da Ora. Célia Maria Santos Rezende;
14. Por outro lado, pelo que se lê do arrazoado da Entidade de peça 15, transcrito no parágrafo 5 desta instrução, até o momento, embora tenham-se passados mais de três anos da sua penúltima manifestação, que se deu em 3/10/2017, peça 10, o Coren/MA não instaurou o processo de tomada de contas especial. Ressalta-se que esse arrazoado faz referência ao Memorando nº 017/2020 - Comissão de Sindicância, datado de 5/11/2020, peça 17, o qual registra que 'A Comissão de Sindicância, após analisar o Processo nº 088/2017 - Dano ao Erário Público - Exercício 2014, identificou além da morosidade e displicência por parte de comissões anteriores a esta, as irregularidades quanto a ausência de documentos, que dificultou o prosseguimento do mesmo,' (Sublinhou-se o trecho.) . Além disso, o Coren/MA, nesse documento, registra que 'Nota-se que está ocorrendo o devido deslinde processual, respeitando as legislações correlatas e em vias de finalizar a sindicância para, assim, instaurar a tomada de contas especial, nos moldes da IN nº 71/2012 - TCU.' (Sublinhou-se o excerto.) .
CONCLUSÃO
15.		Destaca-se que não se proporá, neste momento, o apensamento deste processo de monitoramento aos autos da representação Processo 004.964/2016-0 que o originou, como determina o subitem 64.2. dos Padrões de Monitoramento aprovados pela Portaria - Segecex 27/2009, porquanto não seria pertinente a sua aplicação, como condiciona o caput do subitem 64., a seguir sublinhado, desses mesmos Padrões de Monitoramento:
64. Além das orientações do parágrafo anterior, as seguintes propostas devem compor a seção 'Proposta de encaminhamento', sempre que forem pertinentes: (Sublinhou-se a expressão.) 
64.1. proposta para aprovação do plano de monitoramento; 
64.2. proposta de apensamento do processo 'Relatório de Monitoramento' ou 'Monitoramento' aos processos que deram origem às deliberações. 
64.2.1. O processo original deve ser apensado a um dos processos que deram origem às deliberações e cópias do relatório, voto e acórdão serão apensadas nos demais. 
16.	Considera-se não pertinente a aplicação do supratranscrito subitem 64.2. - que determina o apensamento do processo de monitoramento - porque a reiteração das determinações dá novo prazo à Entidade. Só se poderia apensar o presente processo ao seu originador - o que implicaria o encerramento daquele, art. 169, I, do Regimento Interno deste Tribunal - RI/TCU - após a ciência por este Tribunal acerca da instauração pelo Coren/MA da tomada de contas especial, atendendo-se, somente assim, à função deste tipo processual, monitoramento, consoante o art. 243 do RI/TCU, que é verificar o cumprimento das deliberações deste Tribunal e os resultados delas advindos. Em suma, este processo de monitoramento somente cumprirá seu desiderato regimental, podendo ser encerrado, quando ficar comprovado o cumprimento pela Entidade do subitem 1.7.2. do Acórdão 8502/2017-TCU-Primeira Câmara, relator Ministro-Substituto Weder de Oliveira, peça 2, o que não aconteceu até o momento.
17.	Este processo de monitoramento só deve ser encerrado, portanto, com a informação de que a Entidade instaurou a tomada de contas especial. Tendo em vista que a Administração atual já está ciente do fato, já incide o inciso III do § 1º do art. 4º da IN/TCU 71/2012, estando-se escoando o prazo de cento e oitenta dias para a conclusão, não caberia, agora, a devolução desse prazo integralmente. Dessa forma, propor-se-á, ao final deste processo, que o Coren/MA, em no máximo de 90 (noventa) dias, instaure o processo de tomada de contas especial, informando, de imediato, tal medida a este Tribunal.
18.	Por fim, como o prazo máximo de cento oitenta dias calculado com base no inciso III do § 1º do art. 4º da Instrução Normativa-TCU 71/2012, para a instauração da TCE, mandado cumprir pelo citado subitem 1.7.2., in fine, do Acórdão 8502/2017-TCU-Primeira Câmara, foi extrapolado durante a Presidência do Sr. Jhonny Marlon Campos Sousa, o qual assinou a Decisão Coren/MA 146, de 2/12/2016, e a Portaria Coren/MA 059, de 20/2/2017, será proposta a aplicação da multa prevista no art. 58, inciso IV, da Lei 8.443/1992 a ele.
Responsabilidade
19.	Em cumprimento ao Memorando-Circular Segecex 33/2014, examina-se a responsabilidade pela irregularidade, uma vez que haverá proposta de aplicação de multa. O responsável é o Sr. Jhonny Marlon Campos Sousa (CPF XXX.488.573-XX) , ex Presidente do Coren/MA. Ele assinou a Decisão Coren/MA 146, de 2/12/2016, e a Portaria Coren/MA 059, de 20/2/2017, e, quando presidiu o Coren/MA, não cumpriu o prazo máximo de cento oitenta dias calculado com base no inciso III do § 1º do art. 4º da Instrução Normativa-TCU 71/2012, para a instauração da tomada de contas especial, mandado cumprir pelo citado subitem 1.7.2., in fine, do Acórdão 8502/2017-TCU-Primeira Câmara. 
20.	O parágrafo 3 do OFÍCIO 57455/2020-TCU/Seproc, datado de 15/10/2020, peça 14, recebido em 27/10/2020, conforme cópia do aviso de recebimento de peça 22, registrou o seguinte:
3. 	Por dever de ofício, informo que o não cumprimento de diligência ou de decisão do Tribunal, no prazo fixado, sem causa justificada, poderá ensejar a aplicação da multa prevista no art. 58, inciso IV, da Lei 8.443/1992, caso o responsável seja jurisdicionado ao TCU. A aplicação da citada multa prescinde de realização de prévia audiência, nos termos do art. 268, § 3º, do Regimento Interno do TCU.
21.	Dessa forma, será proposto, ao final desta instrução, que seja aplicada a multa prevista no art. 58, inciso IV, da Lei 8.443/1992 ao Sr. Jhonny Marlon Campos Sousa (CPF XXX.488.573-XX) , ex Presidente do Coren/MA, uma vez que ele não cumpriu o subitem 1.7.2., in fine, do Acórdão 8502/2017-TCU-Primeira Câmara, relator Ministro-Substituto Weder de Oliveira, peça 2, o qual determinou que se atentasse, no que tange à instauração da tomada de contas especial, aos prazos previstos nos arts. 4º, 11 e 19-A da Instrução Normativa-TCU 71/2012. Destaca-se que essa cominação de multa prescinde de realização de prévia audiência, nos termos do art. 268, § 3º, do RI/TCU, porquanto sua possibilidade foi comunicada por meio do OFÍCIO 57455/2020-TCU/Seproc, datado de 15/10/2020, peças 14 e 22.
22.	Consoante se desenvolveu no Exame Técnico desta instrução, o Sr. Jhonny Marlon Campos Sousa não cumpriu o prazo de cento e oitenta dias calculado com base no inciso III do § 1º do art. 4º da Instrução Normativa-TCU 71/2012. Fica claro o seu descumprimento do prazo desse § 1º, porquanto, em 2/12/2016, ele assina, na condição de Presidente da Entidade regional, a Decisão Coren/MA 146, peça 23, p. 2, que autorizou a '...abertura de PAD para instauração de Tomada de Contas Especial para recomposição do patrimônio, relativo ao ano de 2014.'. Portanto ele estava, comprovadamente, ciente dos fatos desde essa data pelo menos, a qual conta como dies a quo para a contagem dos cento e oitenta dias, que se esgotaram em junho de 2017. Observa-se que o Sr. Jhonny Marlon Campos Sousa tinha conhecimento também dessa norma infralegal, IN/TCU 71/2012, porquanto ela consta expressamente num dos considerando da Portaria Coren/MA 059/2017, datada de 20/2/2017, peça 23, p. 1, por ele assinada. Isso deixa claro que o Sr. Jhonny Marlon Campos Sousa extrapolou o prazo de cento e oitenta dias calculado com base no inciso III do § 1º do art. 4º da Instrução Normativa-TCU 71/2012.
	Art. 4º Esgotadas as medidas administrativas de que trata o art. 3º, sem a elisão do dano, e subsistindo os pressupostos a que se refere o art. 5º desta Instrução Normativa, a autoridade competente deve providenciar a imediata instauração de tomada de contas especial, mediante a autuação de processo específico (NR) (todo o art.) (Instrução Normativa nº 76, de 23/11/2016, DOU de 12/12/2016) .
	§ 1º A instauração da tomada de contas especial de que trata o caput deste artigo não poderá exceder o prazo máximo de cento e oitenta dias, a contar:
	(...) 
	III  nos demais casos, da data do evento ilegítimo ou antieconômico, quando conhecida, ou da data da ciência do fato pela administração.   (Sublinhou-se o excerto.) .
23.	Como mais um dado a ser considerado, um agravante, o Sr. Jhonny Marlon Campos Sousa também não cumpriu o prazo de 60 (sessenta) dias para a conclusão dos trabalhos, realizando a apuração dos fatos, a identificação dos responsáveis e a quantificação do dano, determinado pelo art. 2º da citada Portaria Coren/MA 059/2017, datada de 20/2/2017, peça 23, p. 1, por ele assinada. 
24.	Em pesquisa ao site do Coren/MA, https://www.corenma.gov.br/site/galeria-de-presidentes/, constata-se que o Sr. Jhonny Marlon Campos Sousa foi sucedido, em seu cargo presidencial, pelos Srs. Patrick Jonatha Costa Gomes e Jamson Silva de Oliveira Junior. Como não há, nos autos, comprovações de que esses dois últimos presidentes tiveram conhecimento dos fatos, embora fossem suas obrigações tomarem conhecimento das pendências da Entidade, acredita-se que não se tenha, com relação a eles, a comprovação da ciência, como ocorre com o Sr. Jhonny, a fim de se contar o prazo de cento e oitenta dias consoante o inciso III do § 1º do citado 4º da Instrução Normativa - TCU 71/2012. Não se pode, assim, afirmar acerca do cumprimento ou não desse prazo por esses dois últimos presidentes, infirmando-se a aplicação de multa a eles:
25.	No que tange ao atual dirigente do Coren/MA, Wilton José Patrício, será ele cientificado acerca da possibilidade de tal cominação, por intermédio do ofício de fixação de novo prazo de determinação que se fará.
PROPOSTA DE ENCAMINHAMENTO
26.	Ante o exposto, submetem-se os autos à consideração superior, propondo-se:
	a) aplicar ao Jhonny Marlon Campos Sousa (CPF XXX.488.573-XX) , ex Presidente do Coren/MA, individualmente, a multa prevista no art. 58, inciso IV, da Lei 8.443/1992, fixando-lhe o prazo de 15 (quinze) dias, a contar da notificação, para que comprove, perante o Tribunal (art. 214, inciso III, alínea 'a', do Regimento Interno/TCU) , o recolhimento da dívida ao Tesouro Nacional, atualizada monetariamente desde a data do acórdão que vier a ser proferido até a data do efetivo recolhimento, se for paga após o vencimento, na forma da legislação em vigor;
	b) autorizar, desde logo, nos termos do art. 28, inciso II, da Lei 8.443/1992, a cobrança judicial da dívida, caso não atendida a notificação;
	c) fixar, com fundamento no art. 157 do Regimento Interno/TCU, o prazo máximo de 90 (noventa) dias para a instauração do processo de tomada de contas especial e para a comunicação desse ato, de imediato, a este Tribunal, referente ao subitem 1.7.2. do Acórdão 8502/2017-TCU-Primeira Câmara, relator Ministro-Substituto Weder de Oliveira, peça 2, enfatizando ao dirigente da Entidade que o não cumprimento desse novo prazo pode implicar a cominação de multa:
	1.7.1. determinar ao Conselho Regional de Enfermagem do Maranhão, com fundamento no art. 250, caput, II, do Regimento Interno do TCU, que preste, no prazo de 15 (quinze) dias, informações atualizadas sobre o estágio de instauração da tomada de contas especial de que trata a Decisão Coren/MA 146, de 2/12/2016, e a Portaria Coren/MA 059, de 20/2/2017, quanto às irregularidades constatadas na sindicância objeto do PAD COFEN 002/2016, atentando para os prazos a que se referem os arts. 4º, 11 e 19-A da Instrução Normativa-TCU 71/2012; 
	d) encaminhar cópia deste processo, inclusive desta instrução, ao Conselho Federal de Enfermagem, já que interveio no Regional, e ao Conselho Regional de Enfermagem do Maranhão, a fim de auxiliá-lo no atendimento da determinação acima."
	É o relatório.

8.1. Roberto Martins de Alencar Nogueira (27395/OAB-DF) e outros, representando Conselho Regional de Enfermagem do Maranhão.

Não atuou.

MONITORAMENTO DO ACÓRDÃO 8502/2017-TCU-1ª CÂMARA. DETERMINAÇÃO. CIÊNCIA. ARQUIVAMENTO.

MONITORAMENTO (MON)

Secretaria de Controle Externo da Administração do Estado (SecexAdministração).

Trata-se de monitoramento instaurado pela extinta Secretaria de Controle Externo do Trabalho e Entidades Paraestatais (SecexTrabalho) para verificar o cumprimento de determinação dirigida ao Conselho Regional de Enfermagem do Maranhão (Coren/MA) por meio do              Acórdão 8502/2017-TCU-Primeira Câmara.
2. A referida decisão foi expedida em representação encaminhada a esta Corte em 15/2/2016, em que se relatou ilícitos administrativos que estariam sendo cometidos naquela autarquia (TC Processo 004.964/2016-0) .
3. No âmbito daquele processo, a então Secretaria de Controle Externo do Maranhão (SecexMA) , responsável pela instrução, concluiu que os fatos narrados estavam sendo objeto de exame neste Tribunal[footnoteRef:2], incluídas na sindicância instaurada pelo Conselho Federal de Enfermagem (Cofen) e também em fase de instauração de tomada de contas especial (TCE) pelo Coren/MA. [2:  TC Processo 017.611/2017-2, de minha relatoria, ainda não apreciado.] 
4. Diante disso, esta 1ª Câmara conheceu da representação, considerou-a parcialmente procedente e expediu, em 5/9/2017, a seguinte determinação ao Coren/MA, acolhendo a proposta da unidade instrutiva:
"1.7.1. determinar ao Conselho Regional de Enfermagem do Maranhão (...) que preste, no prazo de 15 (quinze) dias, informações atualizadas sobre o estágio de instauração da tomada de contas especial de que trata a Decisão Coren/MA 146, de 2/12/2016, e a Portaria Coren/MA 059, de 20/2/2017, quanto às irregularidades constatadas na sindicância objeto do PAD COFEN 002/2016, atentando para os prazos a que se referem os arts. 4º, 11 e 19-A da Instrução Normativa-TCU 71/2012; (...) ."
5. Para efetivar o monitoramento da deliberação, a SecexTrabalho promoveu, em 15/10/2020, diligência à entidade visando obter informações atualizadas sobre o estágio de instauração da TCE citada no acórdão[footnoteRef:3]. [3:  Peça 14.] 
6. Em resposta, o Coren/MA, por intermédio de sua procuradoria jurídica, apresentou esclarecimentos sobre o andamento do processo administrativo, que teria sido revertido para sindicância[footnoteRef:4]. [4:  Peças 15 a 19.] 
7. Diante dessa manifestação, a SecexTrabalho entendeu ter havido descumprimento do limite de cento e oitenta dias indicado no art. 4º, § 1º, III, da IN TCU 71/2012 para instauração de TCE e, em consequência, do Acórdão 8502/2017-TCU-Primeira Câmara. Diante disso, propôs, em pareceres uníssonos, aplicar a multa do art. 58, IV, da Lei 8.443/1992 ao Sr. Jhonny Marlon Campos Sousa, presidente do Coren/MA à época em que esse prazo foi extrapolado, bem como responsável pelos atos decisórios que compuseram as comissões administrativas para realização dos trabalhos. 
II
8. Dissinto do encaminhamento alvitrado pela unidade instrutora, pelas razões que passo a expor.
9. O Sr. Jhonny Marlon Campos Sousa, ex-presidente do Coren/MA, foi cientificado acerca do Acórdão 8502/2017-TCU-Primeira Câmara em 21/9/2017.
10. A referida decisão determinava à entidade que prestasse "informações atualizadas sobre o estágio de instauração da tomada de contas especial de que trata a Decisão Coren/MA 146 (...) ".
11. Em atendimento a este Tribunal, o responsável encaminhou o ofício 352/2017-GAB PRES, de 3/10/2017[footnoteRef:5], portanto, tempestivamente, apresentando a informação solicitada, qual seja, o estágio em que se encontrava o processo administrativo em questão:  [5:  Peça 10.] 
"Informo que a TCE PAD N° 190/2016 instaurada para recomposição do patrimônio do Coren/MA relativo ao ano de 2014, fora revertido em Sindicância PAD N° 190/2016 conforme deliberação do Plenário na 514 Reunião Ordinária de 24 de agosto de a 2017, por meio da DECISÃO COREN-MA N° 0136 DE 24 DE AGOSTO DE 2017, em anexo, tendo em vista não terem sido ainda atingidas às fases que trata os artigos 30, 40 e 5° da Instrução Normativa n° 071/2012-TCU. Quanto ao andamento da referida Sindicância, informo que está na fase de análise das justificativas e documentos enviados pelos notificados. 
Encaminho para conhecimento cópia da PORTARIA COREN-MA N° 0250 DE 24 DE AGOSTO DE 2017 e MEMORANDO N° 08/2017-COMISSÃO DE SINDICÂNCIA, em anexo."
12. Em sua análise, a unidade instrutora anotou que, três anos após a prolação do Acórdão 8502/2017-TCU-Primeira Câmara, a TCE ainda não teria sido instaurada, o que, em sua visão, significaria o descumprimento daquela decisão:
"8. Na realidade, já naquela época em que se deu a resposta da Entidade, 3/10/2017, peça 10, já tinha sido extrapolado o prazo máximo de cento oitenta dias calculado com base no inciso III do § 1º do art. 4º da Instrução Normativa-TCU 71/2012, para a instauração da tomada de contas especial - TCE, aplicável ao presente caso porque, como se exporá mais adiante, pode-se, com as informações deste processo, comprovar a data da ciência do fato pela administração à frente da Entidade à época. Além disso, já havia sido extrapolado também o prazo de 60 (sessenta) dias determinado pelo art. 2º da Portaria Coren/MA 059/2017, datada de 20/2/2017, peça 23, p. 1: 
 (...)  
9. Dessa forma, ficou configurado o descumprimento do prazo de cento e oitenta dias calculado com base no inciso III do § 1º do art. 4º da Instrução Normativa-TCU 71/2012 e, por consequência, do subitem 1.7.2., in fine, do Acórdão 8502/2017-TCU-Primeira Câmara, relator Ministro Substituto Weder de Oliveira, peça 2, que mandou observar o prazo daquele artigo normativo no que tange à instauração da TCE. Portanto isso implicará proposta de multa, com fundamento no art. 58, inciso IV, da Lei 8.443/1992, ao final desta instrução, ao Sr. Jhonny Marlon Campos Sousa, o qual assinou a Decisão Coren/MA 146, de 2/12/2016, e a Portaria Coren/MA 059, de 20/2/2017, e presidia o Coren/MA na época em que esse prazo foi extrapolado. 
10. Essa tomada de contas especial, após instaurada, deveria ter sido remetida a este Tribunal até 1°/12/2018, consoante norma específica para o presente caso, art. 19-A da Instrução Normativa TCU 71/2012, uma vez que o dies a quo para a contagem ali mencionada seria 2/12/2016, data da Decisão Coren/MA 146, como se exporá a seguir."
13. No entanto, o acórdão monitorado contém determinação ao Coren/MA para prestação de informações, ainda que, do contexto narrado na instrução que deu ensejo à decisão colegiada, pudesse esta Corte esperar o envio da tomada de contas especial no prazo previsto na IN 71/2012, referida no acórdão, o que, contudo, naquele momento, não foi determinado expressamente.
14. Assim, o gestor prestou as informações requeridas na referida determinação, não sendo o caso de aplicação de sanção pecuniária ao responsável.
15. Importante ressaltar que o Conselho Federal de Enfermagem, no uso de suas atribuições legais e regimentais, conferidas pela Lei 5.905/1973 e pelo regimento interno da autarquia, decretou intervenção no Coren/MA, registrada na Decisão Cofen 22/2019, de modo a acompanhar o funcionamento daquele conselho, zelando pela sua manutenção, uniformidade de procedimentos e regularidade administrativa e financeira. 
16. O Coren/MA, dentro do prazo solicitado, prestou informações atualizadas sobre o andamento do processo administrativo, ocasião em que a procuradoria jurídica da entidade expôs as dificuldades encontradas pela comissão de sindicância na condução do processo, como a notificação das várias partes interessadas, e a nomeação de defensores dativos. Informou, também, que a sindicância estaria em vias de ser finalizada para que a TCE pudesse ser instaurada.
17. De todo modo, as irregularidades que estão sendo apuradas na sindicância do Coren/MA já são objeto de exame por parte deste Tribunal no âmbito da tomada de contas especial de que trata o TC Processo 017.611/2017-2, em fase de citação dos responsáveis.
18. Por essas razões, considero cumprida a determinação inserta no item 1.7.1 da decisão monitorada, dispensando-se a realização de monitoramento posterior, sem prejuízo de determinar ao Coren/MA que informe ao Tribunal a conclusão e os resultados da sindicância em andamento naquela autarquia, no prazo de 15 dias após ter sido concluída.
Diante do exposto, manifesto-me pela aprovação do acórdão que ora submeto à apreciação deste Colegiado.
TCU, Sala das Sessões Ministro Luciano Brandão Alves de Souza, em tagDataSessao.
Weder de Oliveira 
Relator